【裁判字號】    89,台上,2455
【裁判日期】    890504
【裁判案由】    偽造文書
【裁判全文】
最高法院刑事判決                              八十九年度台上字第二四五五號
    上  訴  人  甲○○
右上訴人因偽造文書案件，不服台灣高等法院高雄分院中華民國八十七年三月十一日
第二審更審判決（八十六年度上更(一)字第四五四號，起訴案號：台灣屏東地方法院檢
察署八十五年度偵字第二六五三號），提起上訴，本院判決如左：
    主  文
原判決撤銷，發回台灣高等法院高雄分院。
    理  由
本件原判決撤銷第一審科刑判決，改判論處上訴人甲○○連續偽造私文書，足以生損
害於他人罪刑，固非無見。
惟查：(一)刑法上之連續犯，其數個犯罪行為，必有先後次序之可分，如係於同時同地
偽造同一被害人之多件同類文書，其被害法益仍屬一個，不能以其偽造文書件數，計
算其法益，而論以連續犯。上訴人於偵查中供稱：「（鍾竹芳身分證影本）是他們二
人於民國八十三年農曆過年後某日拿到我港墘路一○○號家中賣我」「是八十三年元
月底或二月初申報的」（見八十四年度偵字第三五四三號卷第六、三十五頁背面）。
依上開供述，似謂偽造之鍾竹芳領薪表（工資表）係億文工程行於八十三年一、二月
間申報八十二年度營利事業所得稅時，上訴人利用不知情之方龍治所偽造。苟屬無訛
，則上開偽造之領薪表（附八十四年度偵字第九六○八號卷第六頁），究係一次完成
為單純一罪﹖抑或分十二次先後完成為連續犯，即非無審酌之餘地。乃原判決未詳細
研析，遽於事實欄內記載「……先後十二次蓋用鍾某印章，偽造其八十二年一月至十
二月，按月領取工資新台幣（下同）一萬元及伙食費一千八百元」，於理由二內說明
「被告先後十二次之犯行，係基於概括犯意犯同一罪名，為連續犯」，要難謂為適法
。(二)審理事實之法院，對於案內一切證據，除認為不必要者外，均應詳為調查，然後
基於調查所得之心證，以為判斷事實之基礎，如有應行調查之證據未經依法調查，率
予判決，即屬刑事訴訟法第三百七十九條第十款所稱之當然為違背法令。證人李岡澤
於偵查中證稱：「鍾竹芳之身分證影本是我朋友宋阿興拿給我的」「我交給甲○○報
薪資用」「甲○○有交一張身分證三千元之代價（給我），我再轉交宋阿興」（見八
十四年度偵字第三五四三號卷第三十五頁）。足見鍾竹芳之身分證影本係由宋阿興交
給李岡澤轉交上訴人作為申報營利事業所得稅用。是宋阿興究竟如何取得鍾竹芳之身
分證影本﹖有無經鍾竹芳之同意﹖攸關上訴人是否應負偽造私文書罪責，至為重要。
乃原審未傳喚宋阿興加以調查，僅憑鍾竹芳片面之證言為論處上訴人罪刑之唯一證據
，自有調查未盡及理由不備之違誤。以上或為上訴意旨所指摘，或為本院得依職權調
查之事項，應認原判決仍有發回更審之原因。至原判決不另諭知無罪部分，基於審判
不可分原則，應併予發回。
據上論結，應依刑事訴訟法第三百九十七條、第四百零一條，判決如主文。
中      華      民      國    八十九    年      五      月      四      日
                              最高法院刑事第三庭
                                  審判長法官  陳  錫  奎
                                        法官  洪  清  江
                                        法官  吳  昆  仁
                                        法官  李  伯  道
                                        法官  陳  世  雄
      右正本證明與原本無異
                                              書  記  官
中      華      民      國    八十九    年      五      月      九      日


司法院資訊處製作；財團法人民間司法改革基金會備份。
